高雄高等行政法院判決
　　　　　　　　　　　　　　　　94年度訴字第00489號
　　　　　　　　　　　　　　民.
原　　　告　甲○○
被　　　告　財政部臺灣省南區國稅局
代　表　人　乙○○　局長
訴訟代理人　丙○○
上列當事人間因遺產稅事件，原告不服財政部中華民國94年4月
14日台財訴字第09400008790號訴願決定，提起行政訴訟。本院
判決如下：
  主  文
原告之訴駁回。
訴訟費用由原告負擔。
    事  實
甲、事實概要：
緣原告之父黃振煌於民國（下同）90年3月2日死亡，原告及其他
繼承人未依限辦理遺產稅申報，經被告初查核定遺產總額新臺幣
（下同）16,328,480元，遺產淨額5,128,480元，應納稅額412,2
72元，並依遺產及贈與稅法第44條規定，按核定應納稅額處1倍
罰鍰412,200元（計至百元止）。原告不服，申經復查結果，未
獲變更，提起訴願，亦遭決定駁回，遂提起本件行政訴訟。
乙、兩造之聲明：
一、原告聲明求為判決：訴願決定及原處分均撤銷。
二、被告聲明求為判決：原告之訴駁回。
丙、兩造主張之理由：
一、原告主張之理由：
    原告身為被繼承人黃振煌之長子，多年來為維護祖產即被繼
    承人所有之台南縣新營市○○段124之2地號土地（下稱系爭
    土地）之權益，自82年9月起即委託洪玉崑律師進行多筆訴
    訟案。原告代墊之訴訟費用及相關規費合計539,249元，這
    些小額款項要原告提供資金來源，是否強人所難。原告身為
    長子，幾十年來，家中經濟都是原告負擔。原告一直秉持父
    親黃振煌之家訓，深知長子負有處理有關家裡所有事情之責
    任，加以原告父親一再告知將來土地就是原告的，所以無論
    花多少錢將來都可以從土地取回，從而既然被繼承人之土地
    將來既為原告所有，羊毛出在羊身上，原告為維護祖產，於
    繳完律師費及裁判費後，如何要求父親書立借據及要求其將
    來應如何償還？尤其原告既為長子，更難對其他兄弟姊妹求
    償。再者，原告支出之律師費用等都屬小額付款，原告以平
    日生意上往來之現金即可支應，實無銀行之提領紀錄，被告
    卻要原告提出資金來源等資料，顯係強人所難。總之，原告
    確有代墊系爭費用，該項費用係屬未償債務，應准自遺產總
    額中扣除。
二、被告主張之理由：
    按「凡經常居住中華民國境內之中華民國國民死亡時遺有財
    產者，應就其在中華民國境內境外全部遺產，依本法規定，
    課徵遺產稅。」、「左列各款，應自遺產總額中扣除，免徵
    遺產稅︰．．．九、被繼承人死亡前，未償之債務，具有確
    實證明者。」分別為遺產及贈與稅法第1條第1項及第17條第
    1項第9款所明定。次查原告曾向被告所屬台南縣分局提示被
    繼承人生前繳納規費之相關收據，經被告所屬台南縣分局以
    93年6月2日南區國稅南縣一字第0930007469號及同年9月20
    日南區國稅南縣一字第0930025699號函請其提示代繳訴訟費
    用之資金來源證明及其與被繼承人間資金借貸往來相關證明
    文件供核，原告迄未提示，按「當事人主張事實須負舉證責
    任倘其所提出之證據不足為主張事實之證明自不能認其主張
    之事實為真實。」最高行政法院著有36年判字第16號判例。
    原告既不能就其主張提示相關證明文件供佐證，參諸上開判
    例意旨，自不能認其主張之事實為真實，被告依遺產及贈與
    稅法第1條第1項及第17條第1項第9款規定，否准扣除系爭被
    繼承人死亡前未償債務，並無不合，原告所訴洵無足採。
    理  由
壹、本稅部分：
一、按「凡經常居住中華民國境內之中華民國國民死亡時遺有財
    產者，應就其在中華民國境內境外全部遺產，依本法規定，
    課徵遺產稅。」、「左列各款，應自遺產總額中扣除，免徵
    遺產稅︰．．．九、被繼承人死亡前，未償之債務，具有確
    實證明者。」分別為遺產及贈與稅法第1條第1項及第17條第
    1項第9款所明定。次按「被繼承人死亡遺有財產者，納稅義
    務人應於被繼承人死亡之日起六個月內，向戶籍所在地主管
    稽徵機關依本法規定辦理遺產稅申報。」則為同法第23條第
    1項前段所規定。
二、本件原告之父黃振煌於90年3月2日死亡，原告及其他繼承人
    逾期未辦理遺產稅申報，被告初查依查得資料核定遺產總額
    為16,328,480元，遺產淨額5,128,480元，應納稅額412,272
    元，除補徵稅額412,272元外，並依遺產及贈與稅法第44條
    規定，按核定應納稅額處1倍罰鍰412,200元（計至百元止）
    等情，分別為兩造所自陳，並有遺產稅核定通知書、罰鍰處
    分書附原處分卷可稽，自堪認定。而原告提起本件訴訟無非
    以：原告為維護被繼承人之系爭土地權益，自82年9月起即
    委託洪玉崑律師進行多筆訴訟，相關訴訟及規費等共計支出
    539,249元，均由原告代墊，該項費用應列入未償債務，並
    自遺產總額中扣除等語，資為爭執。
三、按被繼承人死亡前，未償之債務，具有確實證明者，應自遺
    產總額中扣除，免徵遺產稅，固為行為時遺產及贈與稅法第
    17條第1項第8款所規定，惟應以繼承人能證明被繼承人死亡
    前確有未償債務存在，始有其適用，如無確實證明者，即不
    能自遺產總額內予以扣除，乃當然之理。原告就其主張代繳
    訴訟等費用乙情，雖提出台灣台南地方法院及台灣高等法院
    台南分院自行收納款項收據、郵務送達郵資收據、預納送達
    郵票收據、台南縣政府地政規費收據及洪玉崑律師出具載明
    「自82年9月起，本人所承接當事人黃振煌下列附表訴訟案
    件，係由其子甲○○交付律師費共計44萬元整，特立此切結
    書為憑。」等詞之切結書等件為證。惟查，僅憑上開書證，
    客觀上祇能證明各該訴訟事件曾有費用之支出，惟並不足以
    得出究係出自何人之資金所繳納。另詢之證人洪玉崑律師亦
    證稱上開訴訟事件雖係原告與其接洽委任，然原告繳款之資
    金來源，則非其所能知悉等語在卷。是依上開證據顯不足以
    得出該費用確係由原告之資金繳納。況且，所謂被繼承人之
    未償債務，當以被繼承人負有債務為前提，而所謂債務則係
    債權人與債務人以意思表示合致，債務人負有償還義務為必
    要。然原告不僅未能提出其與被繼承人間有「代墊費用」之
    法律關係存在之證明，且原告亦自承其未能提出其支付上開
    費用之資金來源供本院調查等語在卷，是原告上開主張，自
    非可採。退而言之，原告亦自承其長期以來所以支付上開費
    用係本於其身為家中長子負有維護祖產之家訓而來，且除此
    之外，原告三十餘年來亦承擔家中所有經濟支出，尤其系爭
    土地將來既會歸屬原告所有，則原告為之支出費用，衡情實
    無法開口向被繼承人或其他兄弟姊妹請求償還等語在卷；對
    照原告所舉之10件訴訟案件中，其中最高法院92年度台上字
    第2259號部分顯係在被繼承人90年3月2日死亡之後所提起，
    此部分支出之訴訟等費用自不可能係原告為被繼承人所代墊
    ，然原告猶為片面之支出，顯係基於自己之意思所支付甚明
    。凡此足見，縱令上開訴訟費用係由原告所支出，亦係本於
    長子親情所為之恩給餽贈，否則倘若原告與被繼承人間有成
    立債務之意思，焉有被繼承人生前對原告究竟付出多少金額
    毫無所悉且未曾與之結算，而陷原告於事後自負舉證之理？
    從而難認原告與被繼承人間存有債權債務關係，是自無未償
    債務可言。原告主張被繼承人對其負有上開訴訟費用之未償
    債務，應自遺產總額中扣除云云，並不可採。
貳、罰鍰部分：
一、按「納稅義務人違反第二十三條或第二十四條之規定，未依
    限辦理遺產稅或贈與稅申報者，按核定應納稅額加處一倍至
    二倍之罰鍰；．．．。」遺產及贈與稅法第44條所明定。
二、本件被繼承人於90年3月2日死亡，原告與其繼承人如前所述
    未依限辦理遺產稅申報，縱非故意，亦有過失，被告乃依上
    開規定按應納稅額加處1倍罰鍰計412,200元（計至百元止）
    ，自屬有據。
參、綜上所述，原告之主張均不可採。從而，被告以原告及其他
    繼承人逾期未辦理遺產稅申報，乃依查得資料核定遺產總額
    為16,328,480元，遺產淨額5,128,480元，應納稅額412,272
    元，除補徵稅額412,272元外，並依遺產及贈與稅法第44條
    規定，按核定應納稅額處1倍罰鍰412,200元（計至百元止）
    ，並無違誤，訴願決定予以維持，亦無不合。原告起訴意旨
    求為撤銷，為無理由，應予駁回。
據上論結，本件原告之訴為無理由，依行政訴訟法第195條第1項
後段、第98條第3項前段，判決如主文。
中　　華　　民　　國　　94　　年　  10　　月　 27  　 日
                  第二庭審判長法  官　 江幸垠
                              法  官　 戴見草
                              法  官　 簡慧娟
以上正本係照原本作成。
如不服本判決，應於判決送達後20日內向本院提出上訴書狀，其
未表明上訴理由者，應於提起上訴後20日內向本院提出上訴理由
書（須按對造人數附繕本）；如於本判決宣示或公告後送達前提
起上訴者，應於判決送達後20日內補提上訴理由書（須附繕本）
。未表明上訴理由者，逕以裁定駁回。
提起上訴應預繳送達用雙掛號郵票7份（每份34元）。
中　　華　　民　　國　　94　　年　  10　　月　 27  　 日
　　　　　　　　　　　　　　　書記官   楊曜嘉
